---
title: "Data Analysis Skill Test"
author: "Francisco Jucelino Matos Junior"
date: "04/07/2020"
output: pdf_document
---


```{r setup, include=FALSE}
knitr::opts_chunk$set(echo = TRUE)
```

## Pacotes a serem utilizados

```{r}
library(pwt8)
library(forecast)
library(tseries)
library(lmtest)
library(lattice)
library(lubridate)
library(ggplot2)
```

#  Case 1

## Lendo o conjunto de dados 

```{r, echo = FALSE}
case1_data = read.table("TFP.csv", head = T, sep = ",", dec = ".")
```

## Análise Exploratória

Inicialmente, farei uma análise indivídual da série temporal de cada país.

### USA

Dados apenas dos EUA

```{r}
data_usa = subset(case1_data, case1_data$isocode == "USA") 
```

Criamos uma série temporal da variável rtfpna apenas dos dados dos EUA

```{r}
serie_usa = ts(data.frame(rtfpna = data_usa$rtfpna), start = 1950)
```

Gráfico da série temporal da variável rtfpna para os dados americanos

```{r}
plot(serie_usa, col='blue',
     main='Dados Americanos',
     xlab='Ano')
```

Observando o gráfico, de modo geral, podemos ver um crescimento nos preços nacionais americanos no decorrer dos últimos 60 anos.

### Canadá

Dados apenas do Canadá

```{r}
data_canada = subset(case1_data, case1_data$isocode == "CAN") 
```

Criamos uma série temporal da variável rtfpna apenas dos dados dos Canadá

```{r}
serie_canada = ts(data.frame(rtfpna = data_canada$rtfpna), start = 1950)
```

Gráfico da série temporal da variável rtfpna para os dados canadenses

```{r}
plot(serie_canada, col='red',
     main='Dados Canadenses',
     xlab='Ano')
```

Observando o gráfico, pode-se afirmar que houve um crescimento nos preços nacionais até os anos 70, em seguida houve, de modo geral, uma queda nos preços até o ínicio dos anos 90. Seguimos com um alta dos preços nacionais até os anos 2000, seguido por uma queda até o ano de 2011.

### México

Dados apenas dos México

```{r}
data_mexico = subset(case1_data, case1_data$isocode == "MEX") 
```

Criamos uma série temporal da variável rtfpna apenas dos dados dos México

```{r}
serie_mexico = ts(data.frame(rtfpna = data_mexico$rtfpna), start = 1950)
```

Gráfico da série temporal da variável rtfpna para os dados mexicanos

```{r}
plot(serie_mexico, col='green',
     main='Dados Mexicanos',
     xlab='Ano')
```

Observando o gráfico, temos que os preços nacionais no México seguiram em alta até os anos 80, em que, em seguida, vem tendo um comportamento descrecente.

O Gráfico a seguir apresenta as séries temporais da variável rtfpna para os três países em estudo.

```{r}
par(mfrow = c(3,1))
plot(serie_usa, col='blue',
     main='Dados Americanos',
     xlab='Ano') 
plot(serie_canada, col='red',
     main='Dados Canadenses',
     xlab='Ano') 
plot(serie_mexico, col='green',
     main='Dados Mexicanos',
     xlab='Ano') 
```

Comparando as três séries dos preços nacioanis dos EUA, Canadá e México, podemos observar que, os EUA vem seguindo com um crescimento graudal dos seus preços, em quanto que, o Canadá, apesar de possuir uma série de altas de seus preços, a partir dos anos 2000, observa-se uma queda gradual desses preços. No México, por outro lado, teve sua época de aumento de seu preço nacional até o ínicio dos anos 80, para em seguida, iniciar uma queda gradual de seus preços.

## Previões para os próximos 10 anos

Inicialmente, precisaremos modelar os dados. Opto por uma modelagem individual da série temporal de cada país. Estimarei um modelo ARIMA para os dados do preço nacional usando a função auto.arima().

### USA

Inicialmente, ajusto o modelo e mostraremos as estimativas para o mesmo
```{r}
modelo_usa <- auto.arima(data_usa$rtfpna)
summary(modelo_usa)
```

Neste caso, o modelo ajustado é um ARIMA(0,1,0). A seguir, apresenta-se o gráfico com a previsão e seu intervalo de confiança. A previsão informa que o preço nacional nos EUA continuará nos próximos 10 anos.

```{r}
previsao_usa <- forecast(modelo_usa, h = 10) # previsão para os próximos 10 anos
autoplot(previsao_usa, ylab = "rtfpna", xlab = "Tempo")
```

Calculando o MASE do modelo. Podemos ver que o MASE para esse modelo é de 0,7997, indicando que modelo pode não estar muito bem ajustado.

```{r, }
accuracy(previsao_usa)[1,][6] 
```

### Canadá

Inicialmente, ajusto o modelo e mostraremos as estimativas para o mesmo
```{r}
modelo_canada <- auto.arima(data_canada$rtfpna)
summary(modelo_canada)
```

Neste caso, o modelo ajustado é um ARIMA(0,2,3). A previsão informa uma queda no preço nacional do Canadá, entretanto, nota-se que o intervalo de confiança é bastante largo, para as previões, indicando que o nosso modelo pode não estar bem adequado.

```{r}
previsao_canada <- forecast(modelo_canada, h = 10) # previsão para os próximos 10 anos
autoplot(previsao_canada, ylab = "rtfpna", xlab = "Tempo")
```

Calculando o MASE do modelo. Podemos ver que o MASE para esse modelo é de 0,8848, indicando que modelo pode não estar muito bem ajustado

```{r}
accuracy(previsao_canada)[1,][6] 
```

### México

Inicialmente, ajusto o modelo e mostraremos as estimativas para o mesmo
```{r}
modelo_mexico <- auto.arima(data_mexico$rtfpna)
summary(modelo_mexico)
```

Neste caso, o modelo ajustado é um ARIMA(0,2,1). A previsão informa uma queda no preço nacional do México, entretanto, nota-se que o intervalo de confiança é bastante largo, para as previões, indicando que o nosso  modelo pode não estar bem adequado.

```{r}
previsao_mexico <- forecast(modelo_mexico, h = 10) # previsão para os próximos 10 anos
autoplot(previsao_mexico, ylab = "rtfpna", xlab = "Tempo")
```

Calculando o MASE do modelo.Podemos ver que o MASE para esse modelo é de 1,0042, indicando que modelo pode não estar muito bem ajustado

```{r}
accuracy(previsao_canada)[1,][6] 
```


Como alternativa para melhorar o ajuste dos modelos, poderíamos inserir regressores, de tal forma a melhorar a explicação dos dados sobre o preço nacional. Poderíamos utilizar alguma ferramenta de mineração de dados afim de reduzir o conjunto de novas variáveis a serem adicionadas e, em seguida, adiciona-las ao modelo e, desta forma, torna-lo mais informativo em relação ao comportamento da variável rtfpna.

# Case 2

## Lendo o conjunto de dados 

```{r, echo = FALSE}
case2_data = read.table("data_comexstat.csv", head = T, sep = ",", dec = ".")
```

Criarei uma variável auxiliar $anos$ com o objetivo de codificar a variáveil date em anos. 

```{r}
anos = year(as_date(case2_data$date))
```

### Análises

Primeiramente, analisaremos o comportamento da exportações totais mensais e anuais do Brasil de soja, óleo de soja e farelo de soja. O Gráfico a seguir apresenta as toneladas totais mensais e anuais para cada um dos produtos acima.

```{r}
produtos = c("soybean_meal", "soybean_oil",  "soybeans")
total_meses = sapply(produtos, function(i){
  aux = subset(case2_data, product == i, select = c("tons","date"))
  aux$date = month(as_date(aux$date))
  tapply(aux$tons, as.factor(aux$date), function(x) sum(x, na.rm = T))
  })
aux = data.frame(toneladas = c(total_meses), meses = rep(1:12,3), produto = rep(produtos,each = 12))
p = ggplot(data=aux, aes(x=meses, y=toneladas, colour=produto)) +
  geom_line(aes(color = produto))+
  geom_point(aes(color = produto))
p + labs(colour = "Product", y = "Tonnes", x = "Month")
```

```{r}
total_anos = sapply(produtos, function(j) sapply(levels(factor(anos)), function(i){
    aux = c(subset(case2_data, product == j & anos == as.numeric(i) & 
          type == "Export", select = tons))$tons
    if(sum(aux) == 0){return(0)} else return(sum(aux, na.rm = T))})) 
aux = data.frame(toneladas = c(total_anos), anos = rep(min(anos):max(anos),3), produto = rep(produtos,each = max(anos)-min(anos) + 1))
p = ggplot(data=aux, aes(x=anos, y=toneladas, colour=produto)) +
  geom_line(aes(color = produto))+
  geom_point(aes(color = produto))
p + labs(colour = "Product", y = "Tonnes", x = "Year")
```    

Observando os gráficos acima, podemos afirmar ...
    
Dentre os produtos exportados pelo Brasil nos últimos 5 anos, podemos destacar, como os mais exportados, os seguites produtos:

```{r, echo= FALSE}
data_last_5years = subset(case2_data, anos > 2014 & case2_data$type == "Export", select = c("tons","product"))
media_product = tapply(data_last_5years$tons, data_last_5years$product, sum)
```
```{r}
sort(media_product, decreasing = T)[1:3]
```

Observando os dados de exportação de milho, temos que os principais tipos de rota de comércio que o Brasil tem adotado são:

```{r}
data_corn = subset(case2_data, product == "corn" & type == "Export", select = "route")$route
sort(table(data_corn), decreasing = T)
```

O Gráfico a seguir apresenta as toneladas exportadas de cada um dos produtos por cada uma das rotas mencionadas anteriormente. Observando o gráfico, podemos observar que, para todos os produtos, a prevalência das rotas de transporte se mantêm a mesma. Em particular, podemos destacar que, grande parte da toneladas exportadas dos produtos é relazida por rotas marítimas. 

```{r}
data_export = subset(case2_data, type == "Export", select = c("product","route","tons"))
produtos = levels(factor(data_export$product))
rotas = levels(factor(data_export$route))
```
```{r , fig.height = 6, fig.width = 10, fig.align = "center"}
xyplot(tons ~ factor(route) | factor(product), data = data_export, ylab = "Tonnes", xlab = "Route")
```
Avaliando os países que são parceiros comerciais do Brasil, no que diz respeito ao comércio de milho e açúcar nos últimos 3 anos, os países a seguir representam os países com maiores toneladas comercilizadas de milho e açúcar, respectivamente. 

```{r}
produtos = c("corn", "sugar")
paises = levels(factor(case2_data$country))
total_prod_paises = sapply(produtos, function(i) sapply(paises, function(j){
  aux = subset(case2_data, product == i & anos > 2016 & country == j, select = c("tons"))
  if(sum(aux$tons) == 0){return(0)} else{return(sum(aux$tons, na.rm = T))}
}))
sort(total_prod_paises[,1], decreasing = T)[1:3]
sort(total_prod_paises[,2], decreasing = T)[1:3]
```

Agora, avaliaremos a quantidade de toneladas exportadas de cada produção em relação aos estados objetificando destacar os cinco estados líderes em exportação de cada um dos produtos. Desta forma, a Tabela a seguir apresenta os 5 estados com maiores toneladas de exportação para cada um dos produtos. 

```{r}
data_export = subset(case2_data, type == "Export", select = c("tons","state","product"))
produtos = levels(factor(case2_data$product))
estados_produtos = sapply(produtos, function(i){
aux = subset(data_export, product == i, select = c("tons","state"))
return(names(sort(tapply(aux$tons, aux$state, mean), decreasing = T)[1:5]))
})
estados_produtos
```

### Modelagem

Para modelar os dados, optei por ajustar um modelo para cada um dos produtos em estudo e, em seguida, realizar a previsão da quantidade de exportações nos próximos 11 anos para cada um dos produtos. Os dados a serem utilizados são as quantidades totais de toneladas exportadas de cada produto por ano. Primeiramente, realizarei o ajuste do modelo sem as covariadas. 

```{r}
produtos = c("soybeans","corn","soybean_meal")
paises = c("China","Iran","Netherlands","Spain","Thailand","Egypt","Japan","Vietnam")
covariaveis = read.table("covariates.csv", head = T, sep = ";", dec = ",")
```

Note que, para todos os produtos, a medida de acurácia da previsão, MASE, são bastante elevadas, desta forma, temos indicios que o nosso modelo não está bem ajustado e, consequemente, não nos fornecerá boas previsões. Como uma forma de aumentar o poder preditivo do modelo, inseri as covariáveis descritas em covariates (.xlsx) no modelo.

#### Milho 

Criando a série de dados e o ajustando o modelo ARIMA para os dados de exportação anual de milho e mostraremos as estimativas para o mesmo. Neste caso, o modelo ajustado é um ARIMA(0,1,1) e sua MASE 0,7477, indicando um modelo com pouco poder preditivo.

```{r}
dados_export_corn = subset(case2_data, type = "Export", product == "corn", select = c("date","tons"))
corn_year = ts(sapply(min(anos):max(anos), function(i){
  aux = subset(dados_export_corn, year(as_date(dados_export_corn$date)) == i, select = "tons")
  if(sum(aux$tons) == 0){return(NA)} else{return(sum(aux$tons, na.rm = T))}
}), start = 1997)
modelo_corn = auto.arima(corn_year, stepwise = T)
summary(modelo_corn)
previsao_corn <- forecast(modelo_corn) 
autoplot(previsao_corn, ylab = "Tonnes", xlab = "Year") 
```
A seguir, apresento o modelo, suas estimativas e medidas, assim como um Gráfico apresentando as estimativas para os próximos 11 anos do total de toneladas de milho exportada. Por fim, ficamos com um modelo ARIMA(0,0,0), o que nos indicou que o modelo apenas com as covariadas é o melhor modelo, no que diz respeito as métricas de AIC, AICC, BIC e MASE.

```{r}
X_reg =  as.matrix(subset(covariaveis, year >= min(anos) & year <= max(anos))[,-c(1,2,4)])
X_previsao = as.matrix(subset(covariaveis, year > max(anos))[,-c(1,2,4)])
modelo_corn = auto.arima(corn_year, xreg = X_reg, stepwise = T)
summary(modelo_corn) 
previsao_corn <- forecast(modelo_corn, xreg = X_previsao) 
autoplot(previsao_corn, ylab = "Tonnes", xlab = "Year") 
```

#### Soja 

Criando a série de dados e o ajustando o modelo ARIMA para os dados de exportação anual de soja e mostraremos as estimativas para o mesmo. Neste caso, o modelo ajustado é um ARIMA(0,1,1) e sua MASE 0,7433, indicando um modelo com pouco poder preditivo.

```{r}
dados_export_soybean = subset(case2_data, type = "Export", product == "soybeans", select = c("date","tons"))
soybean_year = ts(sapply(min(anos):max(anos), function(i){
  aux = subset(dados_export_soybean, year(as_date(dados_export_soybean$date)) == i, select = "tons")
  if(sum(aux$tons) == 0){return(NA)} else{return(sum(aux$tons, na.rm = T))}
}), start = 1997)
modelo_soybean = auto.arima(soybean_year, stepwise = T)
summary(modelo_soybean)
previsao_soybean <- forecast(modelo_soybean) 
autoplot(previsao_soybean, ylab = "Tonnes", xlab = "Year") 
```
A seguir, apresento o modelo, suas estimativas e medidas, assim como um Gráfico apresentando as estimativas para os próximos 11 anos do total de toneladas de soja exportada. Por fim, ficamos com um modelo ARIMA(0,0,0), o que nos indicou que o modelo apenas com as covariadas é o melhor modelo, no que diz respeito as métricas de AIC, AICC, BIC e MASE.

```{r}
X_reg =  as.matrix(subset(covariaveis, year >= min(anos) & year <= max(anos))[,-c(1,3,4)])
X_previsao = as.matrix(subset(covariaveis, year > max(anos))[,-c(1,3,4)])
modelo_soybean = auto.arima(soybean_year, xreg = X_reg, stepwise = T)
summary(modelo_soybean) 
previsao_soybean <- forecast(modelo_soybean, xreg = X_previsao) 
autoplot(previsao_soybean, ylab = "Tonnes", xlab = "Year") 
```

#### farelo de soja 

Criando a série de dados e o ajustando o modelo ARIMA para os dados de exportação anual de farelo de soja e mostraremos as estimativas para o mesmo. Neste caso, o modelo ajustado é um ARIMA(0,1,1) e sua MASE 0,7704, indicando um modelo com pouco poder preditivo.

```{r}
dados_export_soybean_meal = subset(case2_data, type = "Export", product == "soybean_meal", select = c("date","tons"))
soybean_meal_year = ts(sapply(min(anos):max(anos), function(i){
  aux = subset(dados_export_soybean_meal, year(as_date(dados_export_soybean_meal$date)) == i, select = "tons")
  if(sum(aux$tons) == 0){return(NA)} else{return(sum(aux$tons, na.rm = T))}
}), start = 1997)
modelo_soybean_meal = auto.arima(soybean_meal_year, stepwise = T)
summary(modelo_soybean_meal)
previsao_soybean_meal <- forecast(modelo_soybean_meal) 
autoplot(previsao_soybean_meal, ylab = "Tonnes", xlab = "Year") 
```

A seguir, apresento o modelo, suas estimativas e medidas, assim como um Gráfico apresentando as estimativas para os próximos 11 anos do total de toneladas de farelo de soja exportada. Por fim, ficamos com um modelo ARIMA(0,0,0), o que nos indicou que o modelo apenas com as covariadas é o melhor modelo, no que diz respeito as métricas de AIC, AICC, BIC e MASE. 

```{r}
X_reg =  as.matrix(subset(covariaveis, year >= min(anos) & year <= max(anos))[,-c(1,2,3)])
X_previsao = as.matrix(subset(covariaveis, year > max(anos))[,-c(1,2,3)])
modelo_soybean_meal = auto.arima(soybean_meal_year, xreg = X_reg, stepwise = T)
summary(modelo_soybean_meal) 
previsao_soybean_meal <- forecast(modelo_soybean_meal, xreg = X_previsao) 
autoplot(previsao_soybean_meal, ylab = "Tonnes", xlab = "Year") 
```

Pode-se notar que, com a inclusão das covariáveis no modelo, podemos obter melhores previsões para o  total de toneladas exportadas dos produtos. 